---
title: "Télédétection des cloisonnements d'exploitation forestière à partir de données LiDAR"
author: "Armange Tristan, Gerval Thomas, Magnier Mathieu, Marie Gabriel"
date: "2024-09-09"
output: pdf_document

---
  
```{r setup, include = FALSE}
knitr::opts_chunk$set(echo = TRUE, message = FALSE, warning = FALSE)
```

# Introduction

En gestion forestière, les technologies numériques sont de plus en plus utilisées comme piste d'optimisation du travail du forestier. La technologie LIDAR (light detection and ranging) permet la détection en amont de plusieurs paramètres : densité, essences, accessibilité, etc...\
Le travail développé dans cet article se base sur l'emploi du LIDAR pour détecter les cloisonnements d'exploitation

# Matériel et Méthode
## Origine des données

## Récupération des données sur R
Les packages utilisés sont les suivants : 

```{r, results = "hide"}
library(dplyr)
``` 
Manipulation de données tabulées [*auteurs*](https://dplyr.tidyverse.org/authors.html#citation)\
`library(ggplot2)` Création de graphiques *Hadley Wickham* `sf_use_s2(FALSE)` corrige les erreurs de géométrie sphérique\
`library(happign)` Récupération de données IGN *Paul Carteron*\
`library(jsonlite)` Lecture de données JSON *Jeroen Ooms*\
`library(lidR)` Manipulation des données LiDAR *David Auty*\
`library(purrr)` Outils de programmation fonctionnelle [*auteurs*](https://purrr.tidyverse.org/authors.html#citation)\
`library(sf)` Manipulation des vecteurs géospatialisés *Edzer Pebesma*\
`library(stars)` Manipulation de tables de données spatialisées *Data cubes* *Edzer Pebesma*\
`library(terra)` Manipulation de données spatialisées *Robert Hijmans*\
`library(tmap)` Création de cartes *Martijn Tennekes* `tmap_mode("view")` permet de créer des cartes dynamiques\

```{r, echo = FALSE}
setwd(dirname(rstudioapi::getActiveDocumentContext()$path))
dir <- getwd()

draw.area = function(){
  zone = st_coordinates(st_transform(mapedit::drawFeatures(), crs = 2154))
  y1 = min(zone[, 2])
  x1 = min(zone[, 1])
  y2 = max(zone[, 2])
  x2 = max(zone[, 1])
  return(c(x1,y1,x2,y2))
}
```


## Traitement des données

utilisation de l'IA Magnier 4

## Détection des cloisonnements sur R



## Détection des cloisonnements sur QGIS


*récupération des données LIDAR HD du géoservice*\
*traitement des données sur R*\
*export vers qgis*\
*2 phases principales : traitement de l'image + détection de l'objet*\



# Résultats


```

```
## Traitement des données


## Détection des cloisonnements sur R


## Détection des cloisonnements sur QGIS


# Discussion

*taille des données*\
*succès en fonction du type de forêt*\
*ancien passage de véhicules*\
**\
**\


# Conclusion



